ACORDAO-COMPLETO-2564344

ACÓRDÃO 1/2023 ATA 1/2023 - SEGUNDA CÂMARA

VISTOS, relatados e discutidos estes autos de recurso de reconsideração contra a decisão proferida por meio do Acórdão 9794/2018-TCU-Segunda Câmara, modificado pelo Acórdão 5303/2019-TCU-Segunda Câmara, que julgou tomada de contas especial instaurada pelo Fundo Nacional de Saúde (FNS/MS) , tendo por objeto recursos oriundos do FNS e repassados ao Fundo Municipal de Saúde de São Raimundo Nonato/PI e ao Fundo Estadual de Saúde, por conta de procedimentos ambulatoriais e hospitalares irregulares referentes à contraprestação desses recursos aplicados no Hospital Estadual Senador Cândido Ferraz, 
ACORDAM os Ministros do Tribunal de Contas da União, reunidos em sessão da Segunda Câmara, ante as razões expostas pelo relator, em:
9.1. conhecer do recurso, e, no mérito, negar-lhe provimento;
9.2. dar ciência desta deliberação:
9.2.1. à Procuradoria da República do Estado do Piauí, para as providências que entender cabíveis;
9.2.2. ao Fundo Nacional de Saúde (FNS/MS) , à Controladoria-Geral da União e aos demais interessados.

TOMADA DE CONTAS ESPECIAL instaurada contra os Sr.Cristiano de Sousa Paes Landim e Salvador Neiva Ribeiro dos Santos, em face da cobrança indevida de procedimentos do SUS, pelo Hospital Senador Cândido Ferraz no Município de São Raimundo Nonato-PI.

Segunda Câmara

Entidades/órgãos do Governo do Estado do Piauí.

3. Interessados/Responsáveis:
3.1. Interessado: Hospital Senador Cândido Ferraz, Município de São Raimundo Nonato-PI (06.553.564/0020-09).
3.2. Responsáveis: Cristiano de Sousa Paes Landim (XXX.307.453-XX); Entidades/órgãos do Governo do Estado do Piauí (); Governo do Estado do Piauí (06.553.481/0001-49); Salvador Neiva Ribeiro dos Santos (XXX.631.603-XX).

13.1. Ministros presentes: Antonio Anastasia (na Presidência), Benjamin Zymler (Relator) e Aroldo Cedraz.
13.2. Ministro-Substituto convocado: Marcos Bemquerer Costa.

BENJAMIN ZYMLER

Trata-se de recurso de reconsideração, interposto pelo Governo do Estado do Piauí, contra o Acórdão 9794/2018-TCU-Segunda Câmara, modificado pelo Acórdão 5303/2019-TCU-Segunda Câmara, relatados pelo eminente Ministro Aroldo Cedraz (peças 72 e 94) . A deliberação recorrida apresenta o seguinte teor:
"9.1. conhecer do Recurso de Reconsideração para, no mérito, dar-lhe provimento parcial, de modo a:
9.1.1. tornar insubsistentes os itens 9.1, 9.2 e 9.3 do Acórdão 6285/2016-TCU-Segunda Câmara;
9.1.2. excluir Salvador Neiva Ribeiro dos Santos da relação processual;
9.1.3. com fundamento nos arts. 1º, inciso I; 16, inciso III, alínea "c", 19 e 23, inciso III, da Lei 8.443/1992, c/c os arts. 1º, inciso I, 209, inciso III, 210 e 214, inciso III, do Regimento Interno:
9.1.3.1. julgar irregulares as contas do Estado do Piauí e de Cristiano de Sousa Paes Landim;
9.1.3.2. condenar o Estado do Piauí ao pagamento da quantia a seguir especificada, com a fixação do prazo de 15 (quinze) dias, a contar da notificação, para comprovar, perante o Tribunal (art. 214, inciso III, alínea "a", do Regimento Interno) , o recolhimento da dívida aos cofres do Fundo Nacional de Saúde, atualizada monetariamente e acrescida dos juros de mora, calculados a partir da data discriminada, até a data do recolhimento, na forma prevista na legislação em vigor:
	Valor histórico (R$) 
	Data

	16.584,00
	27/11/2006

	14.786,07
	14/12/2006

	16.613,66
	30/1/2007

	27.277,53
	7/3/2007 

	10.440,52
	7/5/2007

9.1.3.4. aplicar a Cristiano de Sousa Paes Landim a multa prevista no art. 58, Inciso I, da Lei 8.443/1992, no valor de R$ 9.000,00 (nove mil reais) , fixando-lhe o prazo de 15 (quinze) dias, a contar da notificação, para comprovar, perante o Tribunal (art. 214, inciso III, alínea "a", do Regimento Interno) , o recolhimento da dívida aos cofres do Tesouro Nacional, atualizada monetariamente desde a data deste acórdão até a do efetivo recolhimento, se for paga após o vencimento, na forma prevista na legislação em vigor;"
9.1.3.5. autorizar, desde logo, nos termos do art. 28, inciso II, da Lei 8.443/1992, a cobrança judicial das dívidas caso não atendidas as notificações;
9.1.3.6. autorizar, desde logo, o pagamento da dívida dos responsáveis em 36 (trinta e seis) parcelas mensais e consecutivas, nos termos do art. 26 da Lei 8.443/1992, c/c o art. 217 do Regimento Interno, caso solicitado, fixando-lhes o prazo de 15 (quinze) dias, a contar do recebimento da notificação, para comprovarem perante o Tribunal o recolhimento da primeira parcela, e de 30 (trinta) dias, a contar da parcela anterior, para comprovar o recolhimento das demais parcelas, com a incidência dos encargos legais devidos, na forma prevista na legislação em vigor;
9.1.3.7. alertar os responsáveis de que a falta de comprovação do recolhimento de qualquer parcela importará o vencimento antecipado do saldo devedor, nos termos do § 2º do art. 217 do Regimento Interno deste Tribunal; 
9.2. dar conhecimento desta deliberação ao recorrente, aos responsáveis e ao Procurador-Chefe da Procuradoria da República no Estado da Paraíba."
Transcrevo, com os ajustes de forma necessários, a instrução elaborada no âmbito da Serur, que contou com a anuência do MPTCU (peças 147 a 149) :
"HISTÓRICO 
2.	Cuidam os autos de tomada de contas especial instaurada pelo Fundo Nacional de Saúde (FNS/MS) , conforme descrito no relatório do tomador de contas, de 24/8/2010 (peça 4, p. 128-134) , tendo por objeto recursos oriundos do FNS e repassados ao Fundo Municipal de Saúde de São Raimundo Nonato (PI) e ao Fundo Estadual de Saúde, por conta de procedimentos ambulatoriais e hospitalares irregulares referentes à contraprestação desses recursos aplicados no Hospital Estadual Senador Cândido Ferraz, órgão do Poder Executivo do Estado do Piauí, localizado nesse município, no âmbito do Sistema Único de Saúde (SUS) .
2.1.	O Departamento Nacional de Auditoria do SUS (Denasus) , por meio do Relatório de Auditoria 5693, de 19/2/2008 (peça 1, p. 9-101) , da planilha de glosas (peça 1, p. 103-179) , da planilha de responsáveis (peça 1, p. 181) e da documentação comprobatória (peça 1, p. 183-399 e peças 2, 3 e 4, p. 4-82) ; verificou a produção hospitalar e ambulatorial do mencionado hospital público estadual referente às competências de outubro/2006 a março/2007 e efetivou glosa total de R$ 85.701,78 (peça 1, p. 179) , em valores originais, sob o fundamento de falta de comprovação da realização de procedimentos ambulatoriais/hospitalares registrados no Sistema de Informações Ambulatoriais (SIA) e no Sistema de Informações Hospitalares (SIH) do Ministério da Saúde, sendo a respectiva responsabilidade imputada a Cristiano de Sousa Paes Landim (período de gestão: 1º/7/2006 a 31/12/2006) e a Salvador Neiva Ribeiro dos Santos (período de gestão: 2/1/2007 a 31/12/2008) - ambos na condição de Coordenador Técnico Assistencial (peça 34, p. 9 e 11) .
2.2.		A partir dos exames da fase externa desta TCE (peças 9-11) , realizou-se a citação de Cristiano de Sousa Paes Landim solidariamente com o Estado do Piauí e a citação de Salvador Neiva Ribeiro dos Santos solidariamente com o Estado do Piauí (peças 14-15 e 21) ; em virtude de irregularidades nas cobranças relativas à produção ambulatorial e hospitalar efetuadas pelo Hospital Estadual Senador Cândido Ferraz, localizado em São Raimundo Nonato/PI, junto ao FNS/MS, constatadas em Auditoria realizada pelo Denasus naquela unidade hospitalar, conforme consignado no Relatório de Auditoria 5.693, de 19/2/2008 (peça 1, p. 9-101) .
2.3.	Em face da ausência de pressuposto de constituição e de desenvolvimento válido e regular do processo, bem como da demonstração da falta de competência constitucional do TCU para condenar diretamente outros entes federados, a unidade técnica propôs (peças 30-32) : (i) arquivar a TCE; e (ii) tornar insubsistente a Decisão Normativa TCU 57/2004, em virtude de sua inconstitucionalidade.
2.4.	Posteriormente, divergindo da proposta alvitrada pela unidade técnica, o MPTCU propôs o seguinte deslinde ao feito: (i) julgar irregulares as contas de Cristiano de Sousa Paes Landim, Salvador Neiva Ribeiro dos Santos e Estado do Piauí, condenando-os em débito; (ii) aplicar a Cristiano de Sousa Paes Landim a multa do art. 57 da Lei 8.443/1992.
2.5.	Em linha de convergência com a proposta da unidade técnica pela insubsistência do débito e em linha de convergência com o parquet especial em relação à constitucionalidade da Decisão Normativa TCU 57/2004 - acolhendo parcialmente as alegações de defesa de Cristiano de Sousa Paes Landim, Salvador Neiva Ribeiro dos Santos; esta Corte de Contas deliberou, por meio do Acórdão 6285/2016-TCU-Segunda Câmara, rel. Ministro-Substituto ANDRÉ DE CARVALHO (peça 36) , o seguinte desfecho para esta TCE: (i) excluir a responsabilidade do Estado do Piauí dos autos; (ii) julgar regulares com  ressalva as contas de Cristiano de Sousa Paes Landim e Salvador Neiva Ribeiro dos Santos. 
2.6.	Irresignado, o MPTCU interpôs recurso de reconsideração (peça 39) contra o Acórdão 6285/2016-TCU-Segunda Câmara, o qual foi conhecido, e, no mérito, tido provimento parcial para: (i) tornar insubsistentes os itens 9.1, 9.2 e 9.3 do Acórdão 6285/2016-TCU-Segunda Câmara; (ii) excluir Salvador Neiva Ribeiro dos Santos da relação processual; (iii) julgar irregulares as contas do Estado do Piauí e de Cristiano de Sousa Paes Landim, condenando-os em débito; (iv) aplicar a Cristiano de Sousa Paes Landim a multa do art. 57 da Lei 8.443/1992 - Acórdão 9794/2018-TCU-Segunda Câmara (peça 72) . 
2.7.	Inconformado, o Governo do Estado do Piauí e Cristiano de Sousa Paes Landim opuseram embargos de declaração, os quais foram conhecidos e, no mérito, rejeitados para o ente e acolhidos parcialmente para o ex-gestor, de forma a conferir nova redação aos itens 9.1.3.2 e 9.1.3.4 do Acórdão 9794/2018-TCU-Segunda Câmara e tornar insubsistente o item 9.1.1.3. Em suma, deliberou-se por meio do Acórdão 5303/2019-TCU-Segunda Câmara: (i) julgar irregulares as contas do Estado do Piauí e de Cristiano de Sousa Paes Landim, condenando o ente em débito; (ii) aplicar a Cristiano de Sousa Paes Landim a multa do art. 58, inciso I, da Lei 8.443/1992.
2.8.	Ainda inconformado, o Governo do Estado do Piauí interpôs recurso de reconsideração (peça 99) contra o Acórdão 9794/2018-TCU-Segunda Câmara - modificado pelo Acórdão 5303/2019-TCU-Segunda Câmara (peças 72 e 94) , espécie de recurso objeto do presente exame.   
EXAME 	DE ADMISSIBILIDADE
3.		Reitera-se o exame preliminar de admissibilidade (peças 114-115) , acolhido por despacho do Relator, Ministro Augusto Nardes, que conheceu do recurso interposto pelo Governo do Estado do Piauí, com a suspensão dos efeitos dos itens 9.1.3, 9.1.3.1, 9.1.3.2, 9.1.3.3 e 9.1.3.5 do Acórdão 9794/2018-TCU-Segunda Câmara, em relação ao recorrente (peça 138) .
EXAME TÉCNICO
4.	Delimitação
4.1.	Constitui objeto do presente recurso definir as seguintes questões:
	a) preliminar:
	a.1) prescrição;
	b) mérito: 
	b.1) ilegitimidade passiva do Estado do Piauí.
4.2.		Registra-se que o presente exame atentará além dos elementos constantes da matriz de responsabilização utilizada pelo TCU para a questão da responsabilidade subjetiva, também aqueles constantes na Lei 13.655/2018 (Lei de Introdução às Normas do Direito Brasileiro - LINDB) , mormente no que concerne aos seus arts. 22 e 28.
Preliminar
5.	Prescrição
5.1.		O Governo do Estado do Piauí apresenta a tese de que haveria ocorrido a prescrição no âmbito desta TCE, tendo manifestado, para tanto, os seguintes argumentos (peça 99, p. 11-14) :
	a) as irregularidades desta TCE seriam de 2007, havendo, pois o transcurso do prazo quinquenal (peça 99, p. 11 e 13) ;
	b) a prescrição para a cobrança de dívida dos Estados seria disciplinada pelo Decreto 20.910/1932 (prazo quinquenal) , não se aplicando a regra geral do Código Civil (conforme art. 2º, § 2º, da Lei de Introdução do Código Civil) - citando-se precedentes do STJ (AgRg no REsp 1006937/AC, rel. Ministro Felix Fischer; AgRg no Ag 899.972/MS, rel. Ministro Arnaldo Esteves Lima; AgRg no REsp 1027259/AC, rel. Ministra Laurita Vaz; REsp 465.690/RS, rel. Ministra Denise Arruda) - peça 99, p. 11-13; e
	c) não se amoldaria aos autos o precedente STF MS 26.210, tendo sido destacado o precedente STF ACO 2932, rel. Ministro Edson Fachin (aplicação do prazo quinquenal do art. 1º do Decreto 20.910/1932) - peça 99, p. 13-14.  
		Análise:
5.2.		A prescrição do dano ao erário assume particular relevância, dado o recente julgamento, pelo STF, do RE 636.886 (tema 899 da repercussão geral) . No exame da prescrição, a Serur tem adotado os entendimentos detalhados na peça 146, que contém estudo e pronunciamentos anteriores da secretaria sobre o tema. Nessas manifestações estão desenvolvidas as seguintes premissas, que serão utilizadas no presente exame:
	a) ao julgar o RE 636.886, o STF conferiu nova interpretação ao art. 37, § 5º, da Constituição Federal, fixando a tese de que "é prescritível a pretensão de ressarcimento ao erário fundada em decisão de Tribunal de Contas";
	b) as pretensões punitiva e de ressarcimento devem observar o mesmo regime na atividade de controle externo, dado o objetivo comum da prescrição, de fixar prazo para o Tribunal de Contas agir, para caracterizar o ilícito, identificar seu autor, dimensionar as consequências da conduta e impor as consequências legais, independentemente de tais consequências terem natureza punitiva ou ressarcitória; e
	c) até que sobrevenha norma específica, entende-se que a prescrição das pretensões punitiva e de ressarcimento, no processo de controle externo, deve observar o regime da Lei 9.873/1999, na linha dos recentes pronunciamentos do STF a respeito. Assim, sem prejuízo de se realizar o exame da prescrição também segundo o prazo decenal previsto no Código Civil, o critério adotado, na formulação da proposta de encaminhamento, será o da Lei 9.873/1999.
5.3.		Ocorre que, recentemente, o Plenário da Suprema Corte se manifestou mais uma vez sobre o tema no julgamento da ADI 5509, ao tratar da constitucionalidade do prazo prescricional e decadencial de cinco anos previsto nos arts. 76, § 5º e 78, § 7º da Constituição do Estado do Ceará. Com esteio no princípio da simetria insculpido no art. 75 da Constituição Federal, o relator, Min. Edson Fachin, definiu alguns parâmetros para fins de avaliação da incidência do prazo prescricional nos processos conduzidos pelas Cortes de Contas (TCU, Tribunais de Contas dos Estados e do Distrito Federal, e dos municípios) , assunto que passo a abordar, de forma mais detalhada, nos próximos parágrafos.
5.4.	A ADI 5509 foi manejada contra dispositivos da Constituição do Estado do Ceará e de lei ordinária do referido Estado, que fixaram prazo prescricional no processo do tribunal de contas daquela unidade federativa.
5.5.	Todavia, a discussão travada pelo STF teve por referência o modelo federal, em função do princípio da simetria, expressamente invocado pelo MPF, ao propor a ação, e pelo relator, ao analisar o tema. Assim, os fundamentos lançados no julgamento da ADI 5509 repercutem inevitavelmente no processo do TCU.
5.6.	Especificamente sobre a lei de regência e as causas interruptivas da prescrição, o relator, ministro Edson Fachin, reconheceu que o STF ainda não havia fixado orientação clara a respeito, em processo de caráter geral. Ao fazê-lo, na citada ADI, a orientação do relator foi a de aplicar os vários precedentes do STF em casos concretos, que já sinalizavam para a incidência da Lei 9.873/1999, afastando-se a incidência do art. 205 do Código Civil, como evidenciam as seguintes passagens do voto:
	a) "A atividade de controle externo equipara-se, para fins de contagem do prazo prescricional, ao poder de polícia do Estado e, como tal, nos termos do art. 1º da Lei 9.873, de 1999, 'Prescreve em cinco anos a ação punitiva da Administração Pública Federal, direta e indireta, no exercício do poder de polícia, objetivando apurar infração à legislação em vigor, contados da data da prática do ato ou, no caso de infração permanente ou continuada, do dia em que tiver cessado'";
	b) "Pela mesma razão, incidem as causas legais de interrupção da prescrição, conforme previsão constante do art. 2º da referida Lei".
5.7.	Estabelecida a norma de regência do prazo e das causas interruptivas, o STF avançou no debate quanto ao termo inicial da prescrição, fixando regras mais detalhadas a respeito. Com esse fim, estabeleceu tratamento específico para as tomadas de contas especiais, distinguindo aquelas decorrentes de repasses sujeitos a prestação de contas específica e as relativas a situações em que os fatos são normalmente trazidos ao conhecimento do TCU por meio de denúncias e representações. 
5.8.	Nesse sentido, o voto do Ministro Edson Fachin trouxe uma regra geral e algumas hipóteses de aplicação casuística. Como regra geral, ficou estabelecido que "o termo inicial da contagem do prazo deve ser o da entrada do processo de fiscalização no âmbito do Tribunal de Contas, ou dos órgãos que, por lei, são encarregados pelo controle interno".
5.9.	Essa regra geral teve sua aplicação explicitada para algumas situações particulares, a saber:
	a) no caso de omissão de prestação de contas: "o dano a ser apurado pela ausência de prestação de contas tem o lapso prescricional iniciado na data em que as contas deveriam ter sido entregues";
	b) na hipótese de irregularidades detectadas no exame da prestação de contas: "o procedimento prévio à instauração da tomada de contas ... deve ser encerrado o quanto antes, sendo que as irregularidades que tenham porventura sido nele identificadas somente terão iniciada a fluência do prazo prescricional após a competente comunicação para o órgão de controle interno ou para o Tribunal de Contas";
	c) em irregularidades constatadas em fiscalizações, denúncias e representações: "Finalmente, deve-se contar o prazo prescricional a partir da data do conhecimento da irregularidade nos casos em que, por iniciativa própria, o Tribunal realiza auditorias ou inspeções, assim como nos casos em que a ele são diretamente levadas as informações necessárias para a instauração de tomada de contas especial".
5.10.	Com essas explicações, passa-se à análise da prescrição no caso em exame, considerando-se as premissas indicadas no item 5.2 supra.
5.11.	Quanto à análise da prescrição segundo os critérios do Acórdão 1441/2016-TCU-Plenário, redator Ministro WALTON ALENCAR RODRIGUES, tem-se que a prescrição da pretensão punitiva e do débito subordinam-se ao prazo geral de dez anos (art. 205 da Lei 10.406/2002 - Código Civil) , contado a partir da data da ocorrência do fato e interrompido pelo ato que ordenar a citação, a audiência ou a oitiva da parte. A presente TCE refere-se à seguinte ocorrência: irregularidades nas cobranças relativas à produção ambulatorial e hospitalar efetuadas pelo Hospital Estadual Senador Cândido Ferraz, localizado em São Raimundo Nonato/PI, junto ao FNS/MS, constatadas em Auditoria realizada pelo Denasus naquela unidade hospitalar, conforme consignado no Relatório de Auditoria 5.693, de 19/2/2008. As irregularidades ocorreram de novembro de 2006 a maio de 2007. 
5.12.		O ato ordenatório de citação que interrompe a fruição do prazo data de 12/9/2014 (peça 10) . Logo, verifica-se a não incidência do prazo decenal de prescrição previsto no art. 205 do Código Civil a partir da ocorrência do fato, cuja contagem é interrompida pelo ato que ordenou a citação. Essa foi a conclusão dos Acórdão 9794/2018-TCU-Segunda Câmara e 5303/2019-TCU-2ª Câmara ao aplicarem multa a Cristiano de Sousa Paes Landim.
5.13.	No que concerne à análise da prescrição pelo regime da Lei 9.873/1999, é preciso considerar os seguintes parâmetros:
	a) Termo inicial: 
	a.1) a Lei 9.873/1999, art. 1º, parte final, traz previsão expressa a respeito do início do prazo em se tratando de infrações imediatas e aquelas de caráter permanente ou continuado. As primeiras ocorrem contadas da data da prática do ato, e aquelas do dia em que tiver cessado a permanência ou a continuidade;
	a.2) aplicando ao caso concreto esse entendimento perfilhado pelo STF no julgamento da ADI 5509, considera-se como termo inicial para contagem do prazo prescricional - 21/5/2013, data em que foi emitido Relatório de Auditoria de TCE pelo órgão de controle interno (peça 4, p. 160-162) . 
	b) Prazo:
	b.1) a Lei 9.873/1999 apresenta um prazo geral, de cinco anos (art. 1º) , e um prazo especial, previsto no art. 1º, § 2º, a saber: "quando o fato objeto da ação punitiva da Administração também constituir crime, a prescrição reger-se-á pelo prazo previsto na lei penal";
		c) Interrupções por atos inequívocos de apuração dos fatos, sendo que 	no regime da Lei 9.873/1999, a prescrição se interrompe "por qualquer ato inequívoco, que importe apuração do fato" (art. 2º, II) . Os exemplos típicos, no caso em exame, são: (i) fase interna de exame da TCE na CGU; e (ii) fase externa de exame da TCE no TCU. Com esse fundamento, a prescrição foi interrompida:
	c.1) em 24/5/2013, data do parecer do dirigente do controle interno (peça 4, p. 165) 
	c.2) em 18/7/2013, data do pronunciamento ministerial (peça 4, p. 166) ;
	c.3) em 18/7/2014, data da primeira instrução de mérito (peças 6-8) ;
	c.4) em 10/9/2014, data do primeiro parecer do MPTCU (peça 9) ;
	c.5) em 12/9/2014, data do Despacho do Ministro-Relator (peça 10) ;
	c.6) em 25/9/2014, data do pronunciamento da unidade de citação (peça 11) ;
	c.7) em 8/7/2015, data da segunda instrução de mérito (peças 30-32) ;
	c.8) em 20/11/2015, data do segundo parecer do MPTCU (peça 35) ;
	c.9) em 31/5/2016, data do Acórdão 6285/2016-TCU-Segunda Câmara (peça 36) ;
	c.10) em 12/5/2017, data do primeiro exame de mérito relativo a recurso de reconsideração (peças 54-56) ;
	c.11) em 14/12/2017, data do segundo exame de mérito relativo a recurso de reconsideração (peças 68-70) ;
	c.12) em 9/2/2018, data do terceiro parecer do MPTCU (peça 71) ;
	c.13) em 9/10/2018, data do Acórdão 9794/2018-TCU-Segunda Câmara - julgou recurso de reconsideração (peça 72) ;
	c.14) em 23/7/2019, data do Acórdão 5303/2019-TCU-Segunda Câmara - apreciou embargos de declaração (peça 94) ;
	c.15) em 20/11/2020, data de exame preliminar de recurso de reconsideração (peças 132-133) ;
	d) Interrupções pela citação dos responsáveis, sendo que a prescrição também é interrompida "pela notificação ou citação do indiciado ou acusado, inclusive por meio de edital", nos termos do art. 2º, I, da Lei 9.873/1999. E, no regime dessa lei, a interrupção se dá pela citação propriamente dita, e não pelo despacho que a ordena. Com esse fundamento, houve a interrupção: 
	d.1) datas de ciência dos responsáveis:
	d.1.1) em 3/10/2014: data de ciência de Cristiano de Sousa Paes Landim e Salvador Neiva Ribeiro dos Santos (peças 17-18) ;
	d.1.2) em 13/10/2014: data de ciência do Governo do Estado do Piauí (peça 21) ;
	d.2) cabe destacar, por oportuno, que, em se tratando de devedores solidários, a interrupçãoda prescrição feita a um prejudica aos demais. Incide, nesse caso, regra própria da teoria geral dasobrigações, segundo a qual "a interrupção efetuada contra o devedor solidário envolve os demais" (art. 204, § 1º, do Código Civil) . São consequências próprias da solidariedade (a exemplo da regrade que o credor pode demandar qualquer dos devedores, art. 275 do Código Civil) , que nãoprecisam ser repetidas em cada diploma legal específico;  
	e) Da prescrição intercorrente:
	e.1) nos termos do art. 1º, § 1º, da Lei 9.873/1999, opera-se a prescrição intercorrente se o processo ficar paralisado por mais de três anos, aguardando "julgamento ou despacho";
	e.2) note-se que há uma correlação entre essa hipótese e as causas de interrupção da prescrição do art. 2º. Com efeito, uma vez interrompida a prescrição por alguma das hipóteses do art. 2º, o processo não pode ficar inativo, sem qualquer inovação processual relevante, por mais de três anos;
	e.3) trata-se de prazo específico, não se aplicando nem o prazo geral de cinco anos nem o prazo especial, da lei penal (§ 2º) . A finalidade da prescrição intercorrente, com seu prazo próprio, é a de assegurar a eficiência e celeridade nas apurações administrativas. Seria contrário a essa finalidade a paralisação injustificada do processo por período maior que o triênio estabelecido para a hipótese;
	e.4) a extrapolação do prazo de três anos, sem inovação relevante no processo, pode configurar negligência. Por isso, além de se operar a prescrição, deve-se promover a "apuração da responsabilidade funcional decorrente da paralisação, se for o caso";
	e.5) em muitas situações o exame da prescrição intercorrente pode ficar prejudicado nos processos já em tramitação no TCU. Como a ação de ressarcimento era considerada imprescritível, as peças que compõem a tomada de contas especial, elencadas no art. 10 da Instrução Normativa-TCU 71/2012, não contemplam informações pormenorizadas quanto ao andamento do processo na fase interna, o que pode prejudicar a análise de eventual paralisação por mais de três anos;
	e.6) assim, caso o tribunal venha a adotar a sistemática da Lei 9.873/1999 para aferir a prescrição, convém avaliar, oportunamente, a possibilidade de ajustes na IN-TCU 71/2012, para que as tomadas de contas especiais encaminhadas ao tribunal contemplem informações sobre as interrupções ocorridas na fase interna do procedimento; e
	e.7) especificamente quanto a esta TCE, as próprias causas de interrupção elencadas acima permitem evidenciar que o processo teve andamento regular, não se operando a prescrição intercorrente.
5.14.	Diante da análise da questão prescricional procedida no item 5.13 deste exame, conclui-se que, não obstante a existência de outras causas interruptivas, os eventos indicados acima são suficientes para evidenciar que não ocorreu a prescrição - nem mesmo a prescrição intercorrente, prevista no art. 1º, § 1º, da Lei 9.873/1999.
5.15.	Por fim, são oportunas algumas considerações sobre a possibilidade de aplicar, neste processo, novo critério para exame da prescrição, diverso do considerado no julgamento originário (que seguiu o Acórdão 1441/2016-TCU-Plenário) .
5.16.		Partindo-se da premissa de que a pretensão reparatória segue as mesmas balizas (Lei 9.873/1999) , enquanto não houver norma específica a respeito, a demonstração de que não se operou a prescrição punitiva impõe, como consequência, a conclusão de que também é viável a condenação ao ressarcimento do prejuízo apurado nos autos. Com efeito, quanto ao débito e à multa, o novo parâmetro para exame da prescrição não altera o resultado do julgamento.
5.17.	Em face do exposto, rejeita-se a tese do apelante.
Mérito
6.	Ilegitimidade passiva do Estado do Piauí
6.1.		O recorrente traz a tese de que não deveria integrar o polo passivo desta TCE, tendo aduzido, para tanto, as seguintes alegações (peça 99, p. 3-11) :
	a) não haveria nos autos indício de que o Estado do Piauí tenha se beneficiado a partir da irregularidade objeto desta TCE, citando-se precedentes do TCU (Acórdãos 4060/2010, rel. Ministro WALTON ALENCAR RODRIGUES; e 1194/2009-1ª Câmara, rel. Ministro VALMIR CAMPELO) - peça 99, p. 3-4;
	b) a Decisão Normativa TCU 57/2004 estaria eivada de nulidade absoluta, citando-se precedente do TCU (Acórdão 6285/2016-TCU-Segunda Câmara) - peça 99, p. 4-10;
	c) conflitos entre União e os demais entes federados seriam dirimidos por órgão nacional do Poder Judiciário (peça 99, p. 4) ; 
	d) a competência sancionatória do TCU abrangeria os agentes públicos estaduais ou municipais gestores de recursos repassados voluntariamente pela União e terceiro que tenha concorrido para a ocorrência do prejuízo ao erário (peça 99, p. 7) ;
	e) não haveria anteparo constitucional a competência do TCU (arts. 70, parágrafo único, e 71, inciso VI) para condenar estados-membros e municípios (peça 99, p. 8) ;
	f) a responsabilidade pela irregularidade deveria ser do gestor e não do Estado do Piauí (peça 99, p. 10) ;
	g) a imputação de débito exclusivamente ao Estado do Piauí (Acórdão 5303/2019-TCU-Segunda Câmara) ensejaria ausência de responsabilização do agente público causador do dano ao erário, sendo que no caso de condenação do ente, o gestor não se preocuparia em evidenciar a lisura de sua administração ou mesmo em pagar o débito (o Estado arcaria com o prejuízo aos cofres públicos) - peça 99, 10-11; e
	h) a competência do TCU para condenar entes federados não estaria amparada pelo STF no MS 24.379/DF, rel. Ministro Dias Toffoli, publicada em 8/6/2015 (não haveria menção a entes federados) - peça 99, p. 11.
	Análise:
6.2.	Preliminarmente, cabe esclarecer que a instrução da unidade técnica é meramente opinativa, não detendo ela caráter vinculante às decisões colegiadas desta Corte de Contas, formada por seus ministros e ministros-substitutos. A competência para julgar as contas dos administradores públicos encontra-se no art. 71, inciso II, da Magna Carta.
6.3.	Com efeito, o julgador não está compelido a considerar todas as alegações da parte, desde que tenha elementos que entenda serem suficientes para formar sua convicção; tampouco está obrigado a examinar todas as considerações da unidade técnica e do Ministério Público junto ao TCU, cujos entendimentos e argumentos servem para fornecer subsídios e não vinculam a formação da convicção do Tribunal (Acórdão 1561/2017-TCU-Plenário, rel. Ministro JOSÉ MÚCIO MONTEIRO) .
6.4.	O relator, que preside a instrução do processo, pode acolher qualquer uma das manifestações técnicas contidas no processo, ou até ser contrário a todas, para formação do seu livre convencimento e busca da verdade material (Acórdão 2307/2018-TCU-Plenário, rel. Ministra ANA ARRAES) .
6.5.	In casu, o apelante utiliza como argumento de defesa posição veiculada no relatório do Acórdão 6285/2016-TCU-Segunda Câmara (peça 38) acerca da questão da constitucionalidade ou não da DN-TCU 57/2004. Ocorre que essa não foi a direção tomada pelo Ministro-Relator a quo, conforme pode-se perceber do seguinte trecho do voto condutor (peça 37, p. 1) , in litteris:
8. De outra sorte, por meio do parecer lançado pelo Procurador Júlio Marcelo de Oliveira, o MPTCU discordou integralmente da unidade técnica, propondo o julgamento pela irregularidade das contas de todos os responsáveis, com a imputação do débito apurado nestes autos e a aplicação da multa além, além de se mostrar contrário à inapropriada proposta de revogar a Decisão Normativa TCU nº 57, de 2004, reforçando a sua total validade jurídica.
9. Incorporo, a estas razões de decidir, o parecer da unidade técnica no sentido de que não subsiste débito nos presentes autos, ao tempo em que também incorporo o parecer do Parquet especial no sentido da plena constitucionalidade da citada decisão normativa, pelas razões que passo a expor. (Grifou-se) .
6.6.	Como se vê, ante as razões expostas pelo Relator, o entendimento desta Corte de Contas, por ocasião do Acórdão 6285/2016-TCU-Segunda Câmara, foi pela constitucionalidade da DN TCU 57/2004.
6.7.	Nesse contexto, alinha-se ao entendimento desta Corte de Contas exarado no Acórdão 6285/2016-TCU-Segunda Câmara, sendo oportuno trazer à baila passagens do voto condutor do Acórdão 516/2004-TCU-Plenário, rel. Ministro GUILHERME PALMEIRA, em que se demonstra o anteparo constitucional que respalda a competência do TCU em relação aos entes federados, in verbis:
O parágrafo único do art. 70 da Constituição Federal, com a redação dada pela Emenda Constitucional nº 19/98, assim dispõe:
"Parágrafo único. Prestará contas qualquer pessoa física ou jurídica, pública ou privada, que utilize, arrecade, guarde, gerencie ou administre dinheiros, bens e valores públicos ou pelos quais a União responda, ou que, em nome desta, assuma obrigações de natureza pecuniária".
Como se vê, a Carta Magna não abre exceções quanto ao dever de prestar contas pela utilização de valores públicos, aí incluídos os recursos repassados pela União aos entes federados, por intermédio de convênios. Sujeitam-se, pois, a essa obrigação quaisquer pessoas, físicas ou jurídicas, públicas ou privadas.
Por sua vez, o art. 71 da Lei Maior prevê:
"Art. 71. O controle externo, a cargo do Congresso Nacional, será exercido com o auxílio do Tribunal de Contas da União, ao qual compete: (...) 
VI - fiscalizar a aplicação de quaisquer recursos repassados pela União, mediante convênio, acordo, ajuste ou outros instrumentos congêneres, a Estado, ao Distrito Federal ou a Município".
Como já tive a oportunidade de consignar em outra ocasião, não me parece que o constituinte tenha dotado o TCU de tal atribuição sem que isso pudesse redundar em efeitos concretos.
Conforme ressaltei quando da apreciação do TC Processo Processo 012.472/1999-9, a União, ao firmar um convênio e transferir recursos para um ente federado, busca realizar um objetivo específico de seu interesse, cumprindo um dos princípios fundamentais estatuídos no Decreto-lei nº 200/67: o da descentralização. Esses recursos vinculam-se a dotação orçamentária própria, aprovada pelo Congresso Nacional, atrelada ao objeto específico acordado e que só pode ser modificada por meio de prévia autorização legislativa (art. 167, inciso VI, da Constituição Federal) . Daí decorre o legítimo e direto interesse do órgão convenente federal na efetiva consecução do convênio.
Além disso, ao celebrar convênio, o ente federativo se obriga ao cumprimento das cláusulas estabelecidas de comum acordo com o convenente, entre as quais a de aplicar os recursos de conformidade com o plano de trabalho, sob pena de sua devolução, nos termos do art. 7º, inciso XII, alínea "c", da Instrução Normativa/STN nº 01/97.
Sendo assim, a constatação de que o Estado, o Distrito Federal ou o Município se beneficiou com a aplicação dos recursos em fins diversos daqueles previstos nas cláusulas fixadas em convênio terá como conseqüência a condenação do respectivo ente federativo, com vistas à devolução dos valores inquinados, ressaltando-se que tal procedimento em hipótese nenhuma mitiga a autonomia desse ente, ou ofende o princípio federativo. Ao contrário, agir de forma diferente seria o mesmo que ensejar o enriquecimento sem causa desse ente. 
Ademais, caso a tese da autonomia dos entes federados prosperasse nesses casos, impedindo a atuação efetiva do Tribunal de Contas da União, poder-se-ia produzir um viés na conduta dos administradores, possibilitando a utilização dos recursos recebidos mediante convênios sem o compromisso de aplicá-los nos fins previamente pactuados. (Grifou-se) .
6.8.	Deve-se salientar, nesse ponto, que compete ao TCU fiscalizar recursos do SUS repassados aos entes federados na modalidade de transferência fundo a fundo, sendo irrelevante se tratar de transferência legal e não de transferência voluntária (Acórdão 6828/2017-TCU-1ª Câmara, rel. Ministro WALTON ALENCAR RODRIGUES) . Nesse sentido, tem-se os Acórdão 738/2013-TCU-Plenário, rel. Ministro BENJAMIN ZYMLER; 1655/2015-TCU-Plenário, rel. Ministro BENJAMIN ZYMLER; 3902/2016-TCU-1ª Câmara, rel. Ministro BENJAMIN ZYMLER; e 7417/2016-TCU-1ª Câmara, rel. Ministro BENJAMIN ZYMLER; 2860/2018-TCU-2ª Câmara, rel. Ministro AROLDO CEDRAZ; e 13933/2019-TCU-1ª Câmara, rel. Ministro-Substituto MARCOS BEMQUERER. 
6.9.	Quanto à alegação de que não haveria nos autos indício de que o Estado do Piauí tenha se beneficiado a partir da irregularidade objeto desta TCE, tem-se que essa não deve ser acolhida. Com efeito, a conclusão do Relatório de Auditoria do Denasus 5693 é de que o Hospital Regional Senador Cândido Ferraz (hospital público estadual - peça 1, p. 13) recebeu indevidamente valores atinentes a procedimentos não realizados/comprovados que redundam no montante histórico de R$ 85.701,78 (peça 1, p. 91) . Acerca desse prejuízo aos cofres públicos federais e ganho aos cofres públicos estaduais (decorrente de irregularidades) , o dano ao erário federal é demonstrado detalhadamente na planilha de glosas (peça 1, p. 103-179) .
6.10.	Os precedentes do TCU mencionados pelo recorrente (Acórdãos 4060/2010, rel. Ministro WALTON ALENCAR RODRIGUES; e 1194/2009-1ª Câmara, rel. Ministro VALMIR CAMPELO) não se amoldam ao caso concreto, porquanto o benefício ao ente estadual está devidamente demonstrado nestes autos.
6.11.	Em relação ao argumentado de que conflitos entre União e os demais entes federados seriam dirimidos por órgão nacional do Poder Judiciário; tem-se que isso não merece prosperar. Embora se reconheça a competência do Poder Judiciário para dirimir conflitos entre entes federados, há que se ponderar que o caso concreto envolve questão meramente patrimonial (condenação em débito) , não se adentrando em conflitos jurídicos entre entes (conflito federativo) . Nesse ponto, menciona-se ilustrativa decisão do STF - ACO 2.430 AgR/DF, rel. Ministro Luiz Fux, publicada em 2/6/2015, in verbis:
AGRAVO REGIMENTAL NA AÇÃO CÍVEL ORIGINÁRIA. CONSTITUCIONAL. PROCESSO CIVIL. EXECUÇÃO DE TÍTULO EXTRAJUDICIAL. DECISÃO EM TOMADA DE CONTAS ESPECIAL NO ÂMBITO DO TRIBUNAL DE CONTAS DA UNIÃO. NÃO INCIDÊNCIA DO DISPOSTO PELO ARTIGO 102, I, f, DA CONSTITUIÇÃO FEDERAL. O MERO CONFLITO PATRIMONIAL ENTRE ENTES FEDERATIVOS NÃO É CAUSA BASTANTE A JUSTIFICAR A COMPETÊNCIA ORIGINÁRIA DESTA CORTE. PRECEDENTES. AGRAVO A QUE SE NEGA PROVIMENTO. 1. A competência constitucional originária do Supremo Tribunal Federal para a ação prevista no art. 102, I, f, da Constituição Federal demanda a existência de situação de conflito capaz de abalar o pacto federativo. Precedentes: ACO 1.364, Rel. Min. Celso de Mello, Pleno, DJe de 6/8/2010; ACO 1.140, Rel. Min. Gilmar Mendes, DJe de 26/5/2010; ACO 1.295-AgR, Rel. Min. Dias Toffoli, Pleno, DJe de 2/12/2010; ACO 1.480 QO, Rel. Min. Cármen Lúcia, DJe de 20/08/2010; Rcl 3.152, Rel. Min. Cármen Lúcia, DJe de 13/03/2009; RE 512.468 AgR, Rel. Min. Eros Grau, DJe de 06/06/2008. 2. In casu, verifica-se que o objeto do pedido revela interesse eminentemente patrimonial, dissociado de qualquer questão capaz de por em risco o princípio federativo, não se justificando a competência originária do STF. 3. O regime de direito estrito da competência originária do Supremo Tribunal Federal não autoriza a execução, em sede originária, no âmbito desta Corte, de decisões oriundas de outros órgãos. 4. Agravo regimental a que se nega provimento. (Grifou-se) .
6.12.	Nesse sentido, tem-se as decisões do STF ACO 359 QO, rel. Ministro Celso de Mello, publicada em 11/3/1994; ACO 518 QO, rel. Ministro Joaquim Barbosa, publicada em 20/8/2004; ACO 1427 AgR, rel. Ministro Luiz Fux, publicada em 15/4/2015; e a ACO 570 AgR-terceiro-ED, rel. Ministro Luiz Fux, publicada em 20/5/2016. 
6.13.	No que concerne à arguição de que a competência sancionatória do TCU abrangeria os agentes públicos estaduais ou municipais gestores de recursos repassados voluntariamente pela União e terceiro que tenha concorrido para a ocorrência do prejuízo ao erário; vê-se que essa, embora procedente, não retrata a totalidade da abrangência da jurisdição desta Corte de Contas. Em primeiro lugar, como dito alhures (item 6.8 retro) , a competência do TCU abarca repasses voluntários ou não na área de saúde. Em segundo lugar, o alcance da jurisdição desta Corte de Contas não se limita a agentes públicos e terceiros que tenham concorrido para dano ao erário, conforme trecho do voto condutor do Acórdão 516/2004-TCU-Plenário (item 6.7 supra) . Salienta-se nesse ponto, que o contorno da jurisdição do TCU em relação a entes distrital, estaduais e municipais é meramente patrimonial, não havendo que se falar em conflitos jurídicos a afetar o pacto federativo (itens 6.11 e 6.12 acima) . Registra-se, por oportuno, considerando-se os termos da Decisão-TCU 57/2004, não ser cabível a aplicação pelo TCU de multa ao ente político (sanção) , mas apenas condenação em débito (reparação de dano ao erário federal) em caso de beneficiamento desse advindo de irregularidade, evitando-se, assim, o enriquecimento sem causa da entidade federativa.
6.14.	Quanto à alegação de que a responsabilidade pela irregularidade deveria ser do gestor e não do Estado do Piauí; tem-se que essa não merece prosperar. Embora se reconheça que a irregularidade foi cometida pelo gestor, tem-se que o Estado do Piauí se beneficiou de tal irregularidade no valor histórico de R$ 85.701,78 (peça 1, p. 91) , exsurgindo, assim, a necessidade de recomposição do dano ao erário federal, conforme arts. 1º, 2º e 3º da DN TCU 57/2004. Salienta-se que o gestor Cristiano de Sousa Paes Landim foi responsabilizado no âmbito desta TCE. 
6.15.	Em relação ao arguido de que a imputação de débito exclusivamente ao Estado do Piauí (Acórdão 5303/2019-TCU-Segunda Câmara) ensejaria ausência de responsabilização do agente público causador do dano ao erário, sendo que no caso de condenação do ente, o gestor não se preocuparia em evidenciar a lisura de sua administração ou mesmo em pagar o débito (o Estado arcaria com o prejuízo aos cofres públicos) ; vê-se que isso não procede. Quanto à responsabilização dos gestores, cabe trazer à cola os seguintes trechos dos votos condutores dos Acórdão 9794/2018-TCU-Segunda Câmara e 5303/2019-TCU-2ª Câmara (peças 73 e 95) , in verbis: 
Acórdão 9794/2018-TCU-Segunda Câmara:
Por fim, faz-se mister afastar Salvador Neiva Ribeiro dos Santos do rol de responsáveis desta TCE, vez que não há comprovação de que tenha exercido a função de diretor clínico no período abrangido pela auditoria do Denasus.
Acórdão 5303/2019-TCU-Segunda Câmara:
19. Entretanto, com relação à última argumentação apresentada pelo Sr. Cristiano de Sousa Paes Landim, verifiquei que há uma contradição no Acórdão 9794/2018-TCU-Segunda Câmara, no que tange aos precedentes desta Corte de Contas apresentados no meu Voto. Não se trata, todavia, de afastar a responsabilidade do administrador, visto que, no caso em tela, por se tratar de hospital público, o entendimento explicitado em meu voto é o de que, se a entidade beneficiária integrar o poder público, cabe o julgamento pela irregularidade das contas de seus dirigentes, independentemente de se demonstrar favorecimento pessoal.
20. A contradição verificada no Acórdão ora embargado se refere ao fundamento legal da multa aplicada ao responsável nos Acórdãos citados em meu Voto (Acórdãos 615/2006, 2.202/2008, 2.720/2009, 3.731/2010 e 669/2011, da 1ª Câmara, e 1.380/2010, da 2ª Câmara) . Em todos eles, o gestor público foi multado com força no art. 58, inciso I, da Lei 8.443/1992, e não com base no art. 57 da mesma Lei, ou seja, as decisões mencionadas em meu Voto fundamentam-se pela irregularidade das contas do gestor, mas não imputam o débito ao responsável, ao contrário do que acabou sendo aprovado neste Colegiado. 
21. Repiso que, em nenhuma das mencionados decisões, o Tribunal afastou a responsabilidade dos administradores hospitalares públicos, ainda que pela ausência de favorecimento pessoal, o que, em sintonia com a jurisprudência vigente, justifica-se a manutenção do julgamento pela irregularidade das contas do responsável e a aplicação de multa prevista no art. 58, inciso I, da Lei Orgânica do TCU.
6.16.	Como se vê, a responsabilização do gestor Salvador Neiva Ribeiro dos Santos foi excluída, por não haver comprovação de que tenha exercido o cargo de Diretor Clínico à época da auditoria do Denasus. Quanto à responsabilização do gestor Cristiano de Sousa Paes Landim, tem-se que essa ocorreu, tanto que esse foi multado pelo Tribunal sem a imputação de débito. Ocorre que, no caso concreto, o TCU adotou linha de entendimento dos Acórdão 615/2006-TCU-Primeira Câmara, rel. Ministro AUGUSTO NARDES; 2202/2008-1ª Câmara, rel. Ministro AUGUSTO NARDES; 2720/2009-1ª Câmara, rel. Ministro-Substituto MARCOS BEMQUERER; 3731/2010-1ª Câmara, rel. Ministro WALTON ALENCAR RODRIGUES; 669/2011-1ª Câmara, rel. Ministro UBIRATAN AGUIAR; e 1380/2010-2ª Câmara, rel. Ministro-Substituto ANDRÉ DE CARVALHO.
6.17.	Tal linha de entendimento não significa que o gestor estará isento de ressarcimento ao erário em todos os casos em que cometer irregularidades, mas apenas em casos em que houver beneficiamento somente do ente federativo. Nos demais casos, poderá haver condenação em débito do agente público.
6.18.	No que tange ao argumentado de que a competência do TCU para condenar entes federados não estaria amparada pelo STF no MS 24.379/DF, rel. Ministro Dias Toffoli, publicada em 8/6/2015 (não haveria menção a entes federados) ; tem-se que essa não prospera. Com efeito, embora a aludida decisão do STF não faça menção a entes federados, sua conclusão é aplicável ao caso concreto em que se discute a jurisdição do TCU em relação a entes federados (esfera patrimonial) . 
EMENTA Mandado de segurança. Competência do Tribunal de Contas da União. Inclusão dos impetrantes em processo de tomada de contas especial. Responsabilidade solidária. Ressarcimento ao erário. Ilegalidade e abuso de poder não configurados. Denegação da segurança. 1. Ao auxiliar o Congresso Nacional no exercício do controle externo, compete ao Tribunal de Contas da União a relevante missão de julgar as contas dos administradores e dos demais responsáveis por dinheiros, bens e valores públicos da administração direta e indireta, incluídas as fundações e sociedades instituídas e mantidas pelo Poder Público federal, e as contas daqueles que derem causa a perda, extravio ou outra irregularidade de que resulte prejuízo ao erário (art. 71, II, da Constituição Federal) . 2. Compete à Corte de Contas da União aplicar aos responsáveis, em caso de ilegalidade de despesa ou irregularidade de contas, as sanções previstas em lei, que estabelece, entre outras cominações, multa proporcional ao dano causado ao Erário (art. 71, VIII, da Constituição Federal) . 3. Em decorrência da amplitude das competências fiscalizadoras da Corte de Contas, tem-se que não é a natureza do ente envolvido na relação que permite, ou não, a incidência da fiscalização da Corte de Contas, mas sim a origem dos recursos envolvidos, conforme dispõe o art. 71, II, da Constituição Federal 4. Denegação da segurança. (Grifou-se) .
6.19.	A partir de tal entendimento da Suprema Corte, depreende-se que, no âmbito do controle externo exercido pelo TCU, a jurisdição engloba necessariamente a origem do recurso e não a natureza do ente fiscalizado, enfatizando-se que a competência em relação a entes federados é meramente patrimonial (não se relaciona a conflitos em que se discute o pacto federativo, competência afeta ao Poder Judiciário) .
6.20.	De todo o exposto, propõe-se refutar a tese do apelante.
CONCLUSÃO
7.	Das análises anteriores, conclui-se pelo não provimento do recurso, considerando-se que:
	a) não ocorreu prescrição do dano ao erário seja com base no regime da Lei 9.873/1999, seja com fundamento nos critérios do Acórdão 1441/2016-TCU-Plenário;
	b) o entendimento desta Corte de Contas, por ocasião do Acórdão 6285/2016-TCU-Segunda Câmara, foi pela constitucionalidade da DN TCU 57/2004;
	c) compete ao TCU fiscalizar recursos do SUS repassados aos entes federados na modalidade de transferência fundo a fundo, sendo irrelevante se tratar de transferência legal e não de transferência voluntária;
	d) o Estado do Piauí, por meio do Hospital Regional Senador Cândido Ferraz, beneficiou-se de irregularidades que totalizam o montante histórico de R$ 85.701,78;
	e) o dano ao erário objeto desta TCE revela interesse eminentemente patrimonial, dissociado de qualquer questão capaz de pôr em risco o princípio federativo (diversos precedentes do STF) ;
	f) em decorrência da amplitude das competências fiscalizadoras da Corte de Contas, tem-se que não é a natureza do ente envolvido na relação que permite, ou não, a incidência da fiscalização da Corte de Contas, mas sim a origem dos recursos envolvidos (STF MS 24.379/DF, rel. Ministro Dias Toffoli, publicada em 8/6/2015) ; e
	g) não comprovado o favorecimento pessoal do gestor do hospital, a responsabilidade pelo dano deve recair sobre a entidade jurídica credora dos repasses do Sistema Único de Saúde (Acórdão 955/2010-TCU-Primeira Câmara, rel. Ministro-Substituto MARCOS BEMQUERER) .
PROPOSTA DE ENCAMINHAMENTO
8.	Ante todo o exposto, submete-se à consideração superior a presente análise do recurso de reconsideração interposto pelo Governo do Estado do Piauí, contra o Acórdão 9794/2018-TCU-Segunda Câmara - modificado pelo Acórdão 5303/2019-TCU-Segunda Câmara, propondo-se, com fundamento no art. 32, inciso I, e 33, da Lei 8.443/1992:
	a) conhecer do recurso, e, no mérito, negar-lhe provimento;
	b) dar ciência da deliberação que vier a ser adotada ao recorrente, ao Fundo Nacional de Saúde (FNS/MS) , à Controladoria-Geral da União, à Procuradoria da República no Estado do Piauí, e aos demais interessados."
Instada a se pronunciar especificamente com relação à ocorrência da prescrição, nos moldes do definido na Resolução nº 344/2022, a unidade técnica elaborou novo parecer, novamente ratificada pelo Ministério Público junto ao Tribunal (peças 152 a 154) :
"Análise:
2.2.	In casu, não há que se cogitar a ocorrência de prescrição. Com efeito, o prazo de prescrição começou a correr em 19/2/2008, data de conhecimento da irregularidade ou do dano pelo próprio órgão ou entidade da Administração Pública onde ocorrer a irregularidade - peça 1, p. 9-101 - data do Relatório Denasus 5693 (art. 4º, inciso IV, da Resolução-TCU 344/2022) . A prescrição foi interrompida nas seguintes datas, por causas interruptivas elencadas no art. 5º da citada resolução:
	a) em 24/8/2010, data do Relatório de TCE (peça 4, p. 128-134) ;
	b) em 24/5/2013, data do parecer do dirigente do controle interno (peça 4, p. 165) ;
	c) em 18/7/2014, data da primeira instrução de mérito (peças 6-8) ;
	d) em 25/9/2014, data do pronunciamento da unidade de citação (peça 11) ;
	e) em 3/10/2014, data da ciência de citação de Cristiano de Sousa Paes Landim e Salvador Neiva Ribeiro dos Santos (peças 17-18) ;
	f) em 13/10/2014, data de ciência do Governo do Estado do Piauí (peça 21) ;
	g) em 8/7/2015, data da segunda instrução de mérito (peças 30-32) ;
	h) em 31/5/2016, data do Acórdão 6285/2016-TCU-Segunda Câmara, decisão condenatória (peça 36) ;
	i) em 12/5/2017, data do primeiro exame de mérito relativo a recurso de reconsideração - contrarrazões (peças 54-56) ;
	j) em 14/12/2017, data do segundo exame de mérito relativo a recurso de reconsideração (peças 68-70) ;
	k) em 9/10/2018, data do Acórdão 9794/2018-TCU-Segunda Câmara, que julgou recurso de reconsideração (peça 72) ;
	l) em 23/7/2019, data do Acórdão 5303/2019-TCU-Segunda Câmara, que apreciou embargos de declaração (peça 94) ;
	m) em 20/11/2020, data de exame preliminar relativo a recurso de reconsideração (peças 132-133) ; e
	n) em 22/7/2022, data do terceiro exame de mérito relativo a recurso de reconsideração (peças 147-148) .
2.3.	Entre essas datas não houve o transcurso do prazo quinquenal de prescrição.  Além disso, o histórico de andamentos do processo evidencia que a instrução processual transcorreu normalmente, sem paralisação por mais de três anos - o que afasta a hipótese de prescrição intercorrente. Fica demonstrada, assim, a não ocorrência da prescrição, no caso em exame.
2.4.	Por fim, são oportunas algumas considerações sobre a possibilidade de aplicar, neste processo, novo critério para exame da prescrição, diverso do considerado no julgamento originário (que seguiu o Acórdão 1441/2016-TCU-Plenário) .
2.5.		Partindo-se da premissa de que a pretensão reparatória segue as mesmas balizas (Resolução-TCU 344/2022) , a demonstração de que não se operou a prescrição punitiva impõe, como consequência, a conclusão de que também é viável a condenação ao ressarcimento do prejuízo apurado nos autos. Com efeito, quanto ao débito e à multa, o novo parâmetro para exame da prescrição não altera o resultado do julgamento.
2.6.	Em face do exposto, propõe-se refutar a tese do recorrente.
CONCLUSÃO
3.	Da análise ora efetuada, conclui-se pela não ocorrência de prescrição com base na Resolução-TCU 344/2022.
PROPOSTA DE ENCAMINHAMENTO
4.		Ante todo o exposto, submete-se à consideração superior a presente análise da incidência da prescrição de acordo com os parâmetros da Resolução-TCU 344/2022, propondo-se ratificar a proposta de encaminhamento do exame de mérito efetuado à peça 147."
É o relatório.

Sergio Sousa Silveira (15.763/OAB-PI), representando Governo do Estado do Piauí; Lilian Erica Lima Ribeiro (3508/OAB-PI), representando Cristiano de Sousa Paes Landim; Lilian Erica Lima Ribeiro (3508/OAB-PI), representando Salvador Neiva Ribeiro dos Santos.

Subprocurador-Geral Paulo Soares Bugarin.

TOMADA DE CONTAS ESPECIAL. FUNDO NACIONAL DE SAÚDE (FNS/MS). REPASSES FUNDO A FUNDO DO SUS. NÃO COMPROVAÇÃO DOS PROCEDIMENTOS AMBULATORIAIS E HOSPITALARES. INSUBSISTÊNCIA DO DÉBITO. EXCLUSÃO DO ESTADO DO PIAUÍ DO POLO PASSIVO DE TCE. CONTAS REGULARES COM RESSALVA. RECURSO DE RECONSIDERAÇÃO INTERPOSTO PELO MPTCU. CONTRARRAZÕES. CONHECIMENTO. PROVIMENTO PARCIAL. CONTAS IRREGULARES DE CRISTIANO DE SOUSA PAES LANDIM E DO ESTADO DO PIAUÍ. DÉBITO. MULTA COM BASE NO ART. 57 DA LEI 8.443/1992. EMBARGOS DE DECLARAÇÃO. CONHECIMENTO. REJEIÇÃO EM RELAÇÃO AO ESTADO. ACOLHIMENTO PARCIAL NO QUE TANGE AO OUTRO RESPONSÁVEL. CONTAS IRREGULARES DO ESTADO. MULTA COM BASE NO ART. 58, INCISO I, DA LEI 8.443/1992. RECURSO DE RECONSIDERAÇÃO. CONHECIMENTO. NÃO OCORRÊNCIA DE PRESCRIÇÃO. ESTADO DO PIAUÍ BENEFICIOU-SE DO DANO AO ERÁRIO, SENDO APLICÁVEL A DN 57/2004. NEGATIVA DE PROVIMENTO.

TOMADA DE CONTAS ESPECIAL (TCE)

Secretaria de Controle Externo de Tomada de Contas Especial (SecexTCE).

Trata-se de recurso de reconsideração impetrado pelo Governo do Estado do Piauí contra a decisão proferida por meio do Acórdão 9794/2018-TCU-Segunda Câmara, modificado pelo Acórdão 5303/2019-TCU-Segunda Câmara, de eminente relatoria do Ministro Aroldo Cedraz. O julgado apreciou tomada de contas especial instaurada pelo Fundo Nacional de Saúde (FNS/MS) , que tinha por objeto recursos oriundos do FNS e repassados ao Fundo Municipal de Saúde de São Raimundo Nonato/PI e ao Fundo Estadual de Saúde, por conta de procedimentos ambulatoriais e hospitalares irregulares referentes à contraprestação desses recursos aplicados no Hospital Estadual Senador Cândido Ferraz.
Na nominada sentença condenatória, corrigida por meio de embargos, esta Corte julgou irregulares as contas do Governo do Estado do Piauí e do Sr. Cristiano de Sousa Paes Landim, fixando prazo para que o ente estadual comprovasse, perante o Tribunal, o recolhimento de R$ 85.701,78 aos cofres do Fundo Nacional de Saúde. Também foi aplicada multa ao Sr. Cristiano no valor de R$ 9.000,00.
O débito proveio da análise da produção hospitalar e ambulatorial do Hospital Estadual Senador Cândido Ferraz, referente às competências de outubro/2006 a março/2007, sob o fundamento de falta de comprovação da realização de procedimentos ambulatoriais/hospitalares registrados no Sistema de Informações Ambulatoriais (SIA) e no Sistema de Informações Hospitalares (SIH) do Ministério da Saúde.
Em resumo do histórico processual, decorrida a citação dos responsáveis, acolhendo parcialmente as alegações de defesa apresentadas, esta Corte deliberou, por meio do Acórdão 6285/2016-TCU-Segunda Câmara (relator Ministro André de Carvalho) , por excluir a responsabilidade do Estado do Piauí dos autos e julgar regulares com ressalva as contas de Cristiano de Sousa Paes Landim e Salvador Neiva Ribeiro dos Santos.
O MP/TCU ingressou com recurso de reconsideração à decisão, o qual foi conhecido e parcialmente provido. No mérito, o Acórdão 9794/2018-TCU-Segunda Câmara (relator Ministro Aroldo Cedraz) excluiu o Sr. Salvador Neiva Ribeiro dos Santos da relação processual e julgou irregulares as contas do Estado e de Cristiano de Sousa Paes Landim.
Segundo o eminente relator da decisão (agora recorrida) , "os precedentes invocados com o fito de afastar a responsabilidade dos gestores hospitalares nesta TCE, por ausência de favorecimento pessoal, referem-se a casos em que o repasse de recursos federais dirigiu-se a nosocômios privados, não havendo gestão de recursos públicos propriamente dita, mas sim pagamento por execução de serviços, caracterizando vínculo de natureza contratual entre o hospital e o poder público federal".
Consta, ainda, do voto condutor da decisão que "Os precedentes que afastam a responsabilidade de administradores hospitalares por ausência de favorecimento pessoal, em débitos decorrentes de transferências do SUS, apenas complementam o entendimento consolidado no incidente acima mencionado, referindo-se a nosocômios privados. Consequentemente, não pode ser aplicado a gestores de hospitais públicos. Na mesma linha, cito o Acórdão 2157/2012-TCU-Segunda Câmara, de minha relatoria, em que explicitei, no Voto condutor, que, em caso de a entidade beneficiária integrar o poder público, cabe o julgamento pela irregularidade das contas de seus dirigentes, independentemente de se demonstrar favorecimento pessoal, por se equipararem a gestores públicos [...]".
Arremata-se que se restou "[...] plenamente caracterizado o débito nesta tomada de contas especial, decorrente de irregularidades demonstradas pelos elementos colhidos nos autos, de forma que se mostra inviável buscar compensação com outros procedimentos realizados pelo hospital, no que também acolho, nesse ponto, o exame promovido pela Serur [...]. A responsabilização do Estado do Piauí decorre do recebimento de recursos federais sem a comprovação da devida prestação de serviços hospitalares, os quais devem ser ressarcidos aos cofres do Fundo Nacional de Saúde. Ressalto que não se trata de sanção ao ente federado, mas sim de condenação para devolução de recursos que não foram aplicados em conformidade com os objetivos da transferência realizada, o que se mostra consentâneo com a ordem constitucional vigente, tal como reconhecido pelo Pretório Excelso no MS 24.379/DF. Desse modo, não há outro encaminhamento a ser dado que não o julgamento pela irregularidade das contas daquele ente, e condená-lo ao pagamento do débito apurado" (grifei) .
Nos embargos interpostos contra a decisão, o Tribunal deliberou pelo acolhimento parcial dos argumentos oferecidos pelo ex-gestor, no que se deliberou, mediante o Acórdão 9794/2018-TCU-Segunda Câmara, pela exclusão do débito atribuível ao responsável - restando-se inteiramente imputado ao Governo do Estado -, mas mantendo-lhe a multa aplicada.
Nesta oportunidade, avalia-se, portanto, recurso de reconsideração interposto pelo Governo do Estado do Piauí, em face da irregularidade das contas e do débito imputado.
Argui-se, em preliminar, a ocorrência da prescrição.
Sobre o assunto, consta do derradeira parecer da unidade técnica, ratificado pelo MP/TCU, avaliação da Serur sobre o tema, considerando especificamente os novos critérios alçados mediante a Resolução 344/2022. Transcrevo excerto do relatório instrutivo que abordou o assunto, à peça 152:
"In casu, não há que se cogitar a ocorrência de prescrição. Com efeito, o prazo de prescrição começou a correr em 19/2/2008, data de conhecimento da irregularidade ou do dano pelo próprio órgão ou entidade da Administração Pública onde ocorrer a irregularidade - peça 1, p. 9-101 - data do Relatório Denasus 5693 (art. 4º, inciso IV, da Resolução-TCU 344/2022) . A prescrição foi interrompida nas seguintes datas, por causas interruptivas elencadas no art. 5º da citada resolução:
a) em 24/8/2010, data do Relatório de TCE (peça 4, p. 128-134) ;
	b) em 24/5/2013, data do parecer do dirigente do controle interno (peça 4, p. 165) ;
	c) em 18/7/2014, data da primeira instrução de mérito (peças 6-8) ;
	d) em 25/9/2014, data do pronunciamento da unidade de citação (peça 11) ;
	e) em 3/10/2014, data da ciência de citação de Cristiano de Sousa Paes Landim e Salvador Neiva Ribeiro dos Santos (peças 17-18) ;
	f) em 13/10/2014, data de ciência do Governo do Estado do Piauí (peça 21) ;
	g) em 8/7/2015, data da segunda instrução de mérito (peças 30-32) ;
	h) em 31/5/2016, data do Acórdão 6285/2016-TCU-Segunda Câmara, decisão condenatória (peça 36) ;
	i) em 12/5/2017, data do primeiro exame de mérito relativo a recurso de reconsideração - contrarrazões (peças 54-56) ;
	j) em 14/12/2017, data do segundo exame de mérito relativo a recurso de reconsideração (peças 68-70) ;
	k) em 9/10/2018, data do Acórdão 9794/2018-TCU-Segunda Câmara, que julgou recurso de reconsideração (peça 72) ;
	l) em 23/7/2019, data do Acórdão 5303/2019-TCU-Segunda Câmara, que apreciou embargos de declaração (peça 94) ;
	m) em 20/11/2020, data de exame preliminar relativo a recurso de reconsideração (peças 132-133) ; e
	n) em 22/7/2022, data do terceiro exame de mérito relativo a recurso de reconsideração (peças 147-148) .
2.3.		Entre essas datas não houve o transcurso do prazo quinquenal de prescrição.  Além disso, o histórico de andamentos do processo evidencia que a instrução processual transcorreu normalmente, sem paralisação por mais de três anos - o que afasta a hipótese de prescrição intercorrente. Fica demonstrada, assim, a não ocorrência da prescrição, no caso em exame." (grifei) 
Tenho, assim, por não consubstanciada a prescrição.
Sobre o mérito, em resumo, alega-se a ilegitimidade passiva do Estado do Piauí, porque:
não haveria nos autos indício de que o Estado tenha se beneficiado a partir da irregularidade objeto desta TCE, citando-se os Acórdão 4060/2010-TCU-Primeira Câmara, relatado pelo Ministro Walton Rodrigues; e 1.194/2009-1ª Câmara, relatado pelo Ministro Valmir Campelo;
a DN 57/2004 estaria eivada de nulidade absoluta. Assim teria sido julgado pelo Acórdão 6285/2016-TCU-Segunda Câmara;
conflitos entre a União e os demais entes federados deveriam ser dirimidos por órgão nacional do Judiciário;
a competência sancionatória do TCU abrangeria os agentes públicos estaduais ou municipais gestores de recursos repassados voluntariamente pela União e terceiro que tenha concorrido para a ocorrência de prejuízo ao Erário;
não haveria anteparo constitucional na competência do Tribunal (art. 70, parágrafo único, e art. 71, inciso VI) para a condenação de estados-membros e municípios;
a responsabilidade pela irregularidade deveria ser do gestor e não do governo estadual;
a imputação de débito exclusivamente ao Estado (Acórdão 5303/2019-TCU-Segunda Câmara) ensejaria ausência de responsabilização do agente público causador do dano ao Erário, sendo que no caso de condenação do ente, o gestor não se preocuparia em evidenciar a lisura de sua administração ou mesmo de pagar o débito (o Estado com o prejuízo aos cofres públicos) ;
a competência do TCU para condenar os entes federados não estaria amparada pelo STF no MS 24.379/DF, relatado pelo Ministro Dias Toffoli (9/6/2015) ;
 Na avaliação de tais argumentos, repiso trecho reproduzido pela Serur respectivo ao voto condutor do Acórdão 516/2004-TCU-Plenário, de lavra do Ministro Guilherme Palmeira, no que perfilho idêntico entendimento:
"O parágrafo único do art. 70 da Constituição Federal, com a redação dada pela Emenda Constitucional nº 19/98, assim dispõe:
"Parágrafo único. Prestará contas qualquer pessoa física ou jurídica, pública ou privada, que utilize, arrecade, guarde, gerencie ou administre dinheiros, bens e valores públicos ou pelos quais a União responda, ou que, em nome desta, assuma obrigações de natureza pecuniária".
Como se vê, a Carta Magna não abre exceções quanto ao dever de prestar contas pela utilização de valores públicos, aí incluídos os recursos repassados pela União aos entes federados, por intermédio de convênios. Sujeitam-se, pois, a essa obrigação quaisquer pessoas, físicas ou jurídicas, públicas ou privadas.
Por sua vez, o art. 71 da Lei Maior prevê:
"Art. 71. O controle externo, a cargo do Congresso Nacional, será exercido com o auxílio do Tribunal de Contas da União, ao qual compete: [...]
VI - fiscalizar a aplicação de quaisquer recursos repassados pela União, mediante convênio, acordo, ajuste ou outros instrumentos congêneres, a Estado, ao Distrito Federal ou a Município".
Como já tive a oportunidade de consignar em outra ocasião, não me parece que o constituinte tenha dotado o TCU de tal atribuição sem que isso pudesse redundar em efeitos concretos.
Conforme ressaltei quando da apreciação do TC Processo Processo 012.472/1999-9, a União, ao firmar um convênio e transferir recursos para um ente federado, busca realizar um objetivo específico de seu interesse, cumprindo um dos princípios fundamentais estatuídos no Decreto-lei nº 200/67: o da descentralização. Esses recursos vinculam-se a dotação orçamentária própria, aprovada pelo Congresso Nacional, atrelada ao objeto específico acordado e que só pode ser modificada por meio de prévia autorização legislativa (art. 167, inciso VI, da Constituição Federal) . Daí decorre o legítimo e direto interesse do órgão convenente federal na efetiva consecução do convênio.
Além disso, ao celebrar convênio, o ente federativo se obriga ao cumprimento das cláusulas estabelecidas de comum acordo com o convenente, entre as quais a de aplicar os recursos de conformidade com o plano de trabalho, sob pena de sua devolução, nos termos do art. 7º, inciso XII, alínea "c", da Instrução Normativa/STN nº 01/97.
Sendo assim, a constatação de que o Estado, o Distrito Federal ou o Município se beneficiou com a aplicação dos recursos em fins diversos daqueles previstos nas cláusulas fixadas em convênio terá como conseqüência a condenação do respectivo ente federativo, com vistas à devolução dos valores inquinados, ressaltando-se que tal procedimento em hipótese nenhuma mitiga a autonomia desse ente, ou ofende o princípio federativo. Ao contrário, agir de forma diferente seria o mesmo que ensejar o enriquecimento sem causa desse ente. 
Ademais, caso a tese da autonomia dos entes federados prosperasse nesses casos, impedindo a atuação efetiva do Tribunal de Contas da União, poder-se-ia produzir um viés na conduta dos administradores, possibilitando a utilização dos recursos recebidos mediante convênios sem o compromisso de aplicá-los nos fins previamente pactuados."  (grifei) .
Em estrita observância às competências constitucionais desta Corte, compete ao Tribunal fiscalizar os recursos públicos federais do Sistema Único de Saúde repassados aos demais entes federados, ainda que em transferências fundo a fundo e ainda que não se consubstanciem como transferências voluntárias. A Carta Magna não empreende qualquer distinção quanto a tal modalidade de repasse, ao delimitar as competências deste Tribunal. O raciocínio tem lastro nos Acórdãos 6.828/2017-1ª Câmara (rel. Ministro Walton Rodrigues) , 738/2013-Plenário, 2.830/2018-2ª Câmara, 7.417/2016-1ª Câmara e 1.655/2015-Plenário (por mim relatados) , 2.860/2018-2ª Câmara (rel. Ministro Aroldo Cedraz) , e 13.933/2019-1ª Câmara (rel. Ministro-Substituto Marcos Bemquerer) , entre tantos outros.
No que se refere à alegação de ausência indiciária de benefício ao ente federativo, o Relatório de Auditoria do Denasus 5693 apresenta R$ 85.701,78 em procedimentos não realizados, sem comprovantes de aplicação. Nessa seara, compete ao ente recebedor o onus probandi de demonstrar a fiel aplicação do dinheiro repassado, nos termos do objeto da transferência, e não o contrário.
De todo pertinente, nesse contexto, o comentário extraído do relatório precedente quando aos Acórdão 4060/2010-TCU-Primeira Câmara (rel. Ministro Walton Rodrigues) e 1.194/2009-1ª Câmara (rel. Ministro Valmir Campelo) oferecidos pela defesa não se amoldarem ao caso concreto, posto que, na presente situação, o benefício irregular ao ente estadual está devidamente demonstrado nos autos.
Extraio, em arremate, trecho do voto condutor do Acórdão 9794/2018-TCU-Segunda Câmara, amparado pelo parecer do Ministério Público:
"o membro do Parquet especializado que oficiou nos autos como custos legis, Subprocurador-Geral Lucas Rocha Furtado, corrobora o exame empreendido pela Serur quanto à subsistência do débito apurado nestes autos e pugna pelo provimento parcial do recurso. Ressalta que o Denasus não apontou a existência de suposto crédito do hospital perante a União, vez que as cobranças emitidas pelo nosocômio e os correspondentes pagamentos com recursos federais foram efetuados em conformidade com os tetos ambulatorial e hospitalar definidos pela Secretaria de Saúde do Piauí e pactuados com o Ministério da Saúde. Desse modo, eventuais falhas desses tetos não gerariam obrigação de complementação de recursos pelo Governo Federal, cabendo ao governo estadual o correspondente financiamento. Sustenta que deve ser mantida a responsabilidade do Estado do Piauí pelo débito apurado, por ter se beneficiado indevidamente dos recursos federais repassados, tendo recebido pagamentos por serviços cuja realização não foi comprovada, e por não haver exercido o devido controle sobre esses serviços, por intermédio da Secretaria Estadual de Saúde. Salienta que auditoria operacional realizada no segundo semestre de 2009 por esta Corte identificou inadequados planejamento e organização da rede de serviços de saúde pública pelo gestor estadual, o que incluiu o Estado do Piauí nos autos do TC Processo 014.780/2009-5 [...]"
O destacado, inclusive, responde a tese da defesa sobre a imputação de débito dever ser feita somente ao agente público causador do prejuízo ao Erário. Acrescento, no mesmo sentido, que, conforme dito pela Serur, "a responsabilização do gestor Salvador Neiva Ribeiro dos Santos foi excluída por não haver comprovação de que tenha exercido o cargo de Diretor Clínico à época da auditoria do Denasus. Quanto à responsabilização do gestor Cristiano de Sousa Paes Landim, tem-se que essa ocorreu, tanto que esse foi multado pelo Tribunal sem a imputação de débito". 
Neste processo, contudo, em embargos declaratórios, o relator fez constar que "A contradição verificada no Acórdão ora embargado se refere ao fundamento legal da multa aplicada ao responsável nos Acórdãos citados em meu Voto (Acórdãos 615/2006, 2.202/2008, 2.720/2009, 3.731/2010 e 669/2011, da 1ª Câmara, e 1.380/2010, da 2ª Câmara) . Em todos eles, o gestor público foi multado com força no art. 58, inciso I, da Lei 8.443/1992, e não com base no art. 57 da mesma Lei, ou seja, as decisões mencionadas em meu Voto fundamentam-se pela irregularidade das contas do gestor, mas não imputam o débito ao responsável, ao contrário do que acabou sendo aprovado neste Colegiado". Nessa linha, não caberia, agora, no âmbito desde recurso de reconsideração, voltar a condenar o gestor, sob pena de reformatio in pejus.
Em relação ao argumentado de que conflitos entre União e os demais entes federados seriam dirimidos por órgão nacional do Poder Judiciário, concordo mais uma vez com a Serur que o caso concreto envolve questão meramente patrimonial (condenação em débito) , não se adentrando em conflitos jurídicos entre entes (conflito federativo) . Conforme decisão do STF - ACO 2.430 AgR/DF, rel. Ministro Luiz Fux, publicada em 2/6/2015, in verbis:
"AGRAVO REGIMENTAL NA AÇÃO CÍVEL ORIGINÁRIA. CONSTITUCIONAL. PROCESSO CIVIL. EXECUÇÃO DE TÍTULO EXTRAJUDICIAL. DECISÃO EM TOMADA DE CONTAS ESPECIAL NO ÂMBITO DO TRIBUNAL DE CONTAS DA UNIÃO. NÃO INCIDÊNCIA DO DISPOSTO PELO ARTIGO 102, I, f, DA CONSTITUIÇÃO FEDERAL. O MERO CONFLITO PATRIMONIAL ENTRE ENTES FEDERATIVOS NÃO É CAUSA BASTANTE A JUSTIFICAR A COMPETÊNCIA ORIGINÁRIA DESTA CORTE. PRECEDENTES. AGRAVO A QUE SE NEGA PROVIMENTO. 1. A competência constitucional originária do Supremo Tribunal Federal para a ação prevista no art. 102, I, f, da Constituição Federal demanda a existência de situação de conflito capaz de abalar o pacto federativo. Precedentes: ACO 1.364, Rel. Min. Celso de Mello, Pleno, DJe de 6/8/2010; ACO 1.140, Rel. Min. Gilmar Mendes, DJe de 26/5/2010; ACO 1.295-AgR, Rel. Min. Dias Toffoli, Pleno, DJe de 2/12/2010; ACO 1.480 QO, Rel. Min. Cármen Lúcia, DJe de 20/08/2010; Rcl 3.152, Rel. Min. Cármen Lúcia, DJe de 13/03/2009; RE 512.468 AgR, Rel. Min. Eros Grau, DJe de 06/06/2008. 2. In casu, verifica-se que o objeto do pedido revela interesse eminentemente patrimonial, dissociado de qualquer questão capaz de por em risco o princípio federativo, não se justificando a competência originária do STF. 3. O regime de direito estrito da competência originária do Supremo Tribunal Federal não autoriza a execução, em sede originária, no âmbito desta Corte, de decisões oriundas de outros órgãos. 4. Agravo regimental a que se nega provimento."  (Grifou-se) .
No mesmo sentido, citam-se as decisões do STF ACO 359 QO (rel. Ministro Celso de Mello, publicada em 11/3/1994) ; ACO 518 QO (rel. Ministro Joaquim Barbosa, publicada em 20/8/2004) ; ACO 1427 AgR (rel. Ministro Luiz Fux, publicada em 15/4/2015) e a ACO 570 AgR-terceiro-ED (rel. Ministro Luiz Fux, publicada em 20/5/2016) .
No que tangencia a pretensa competência sancionatória do Tribunal abranger unicamente agentes públicos, quanto aos profícuos comentários da unidade instrutiva, adiciono que a decisão recorrida não trata de qualquer sanção, mas do julgamento pela necessidade de recomposição patrimonial dos recursos federais repassados, amoldada à responsabilidade financeira decorrente de dano ao Erário.
Finalmente, quanto ao MS 24.379/DF (rel. Ministro Dias Toffoli) , embora a aludida decisão não faça menção a entes federados, depreende-se que, no âmbito do controle externo exercido pelo TCU, a jurisdição engloba necessariamente a origem do recurso e não a natureza do ente fiscalizado, enfatizando-se que a competência em relação a entes federados é meramente patrimonial (não se relaciona a conflitos em que se discute o pacto federativo, competência afeta ao Poder Judiciário) .
Por todo o examinado, concordo in totum com a Serur e com o MP/TCU e, por seus fundamentos, julgo que o presente recurso deva ser conhecido para, no mérito, ser rejeitado.
Ante o exposto, VOTO por que seja adotado o acórdão que ora submeto a este Colegiado.
TCU, Sala das Sessões, em 24 de janeiro de 2023.
BENJAMIN ZYMLER 
Relator